【裁判字號】    99,交聲,517
【裁判日期】    990630
【裁判案由】    聲明異議
【裁判全文】
臺灣臺南地方法院交通事件裁定         99年度交聲字第517號
移送機關    交通部公路總局嘉義區監理所麻豆監理站
異議人即
受處分人    甲○○
上列異議人即受處分人因違反道路交通管理處罰條例案件，對於
交通部公路總局嘉義區監理所麻豆監理站於民國99年4 月7 日所
為處分（處分案號：麻監裁罰字第裁75-ZHC067817號），聲明異
議，本院裁定如下：
    主  文
原處分撤銷。
甲○○不罰。
    理  由
一、原處分意旨略以：異議人即受處分人甲○○（下稱異議人）
    其所有車牌號碼4917-NU 號自用一般小客車，於民國97年6
    月7 日13時54分許，經人駕駛行經速限110 公里之國道三號
    高速公路北向352.8 公里路段時，經測時速122 公里，超速
    12公里，行車速度超過規定之最高時速未滿20公里，經測速
    照相後由內政部警政署國道公路警察局第八警察隊善化分隊
    員警逕行製單舉發，嗣經移送機關即交通部公路總局嘉義區
    監理所麻豆監理站以其違規事證明確，依照道路交通管理處
    罰條例第33條第1 項第1 款、第63條第1 項第1 款及違反道
    路交通管理事件統一裁罰基準表相關內容之規定，裁處異議
    人罰鍰新臺幣（下同）3,000 元，並記違規點數1 點等處分
    。
二、本件聲明異議意旨略以：本件違規車輛早於96年7 月賣給乙
    ○○，惟其遲遲拖延不辦理過戶，直至97年6 月10日始由其
    老闆出錢辦理過戶，故本件違規行為時應係乙○○所駕駛，
    為此聲明異議等語。
三、按汽車行駛於高速公路、快速公路或設站管制之道路，不遵
    使用限制、禁止、行車管制及管理事項之管制規則，而有行
    車速度超過規定之最高速限或低於規定之最低速限之行為者
    ，處汽車駕駛人3,000 元以上6,000 元以下罰鍰，並記違規
    點數1 點，道路交通管理處罰條例第33條第1 項第1 款、第
    63條第1項第1款分別定有明文。次按道路交通管理處罰條例
    第7 條之2 、同條例第85條第1 項及違反道路交通管理事件
    統一裁罰基準及處理細則第36條之規定，如係逕行舉發之情
    形，應按已查明之資料，由舉發機關送達被通知人即汽車所
    有人，再由汽車所有人依通知單之應到案日期前到案，並告
    知違規駕駛人之姓名等資料，處罰機關應另行通知違規駕駛
    人到案依法處理，逾應到案日期，處罰機關始得依上揭規定
    處罰該汽車所有人。換言之，對於違反道路交通管理處罰條
    例行為之處罰，原則上應處罰汽車駕駛人，而例外如有應可
    歸責於車輛所有人之情形下，始得處罰車輛所有人。然上開
    所指之「汽車所有人」，並非專指車籍資料上所登記之車主
    ，而係指該車輛於違規當時之真正所有權人，蓋車籍資料僅
    係監理機關對於車輛管理之行政登記事項，車籍資料上之車
    主名稱登記，雖可據以作為該車所有人之判斷依據，然該車
    籍資料所登記之車主，並非當然即為民法上之真正所有權人
    ，實際上仍應依照民法上動產所有權歸屬之相關規定加以判
    斷，而非絕對以車籍資料上登記之車主，為認定車輛所有權
    人之唯一標準。
四、經查：
(一)異議人其所有車牌號碼4917-NU 號自用一般小客車，於97年
    6 月7 日13時54分許，經人駕駛行經速限110 公里之國道三
    號高速公路北向352.8 公里路段時，經測時速122 公里，超
    速12公里，行車速度超過規定之最高時速未滿20公里，經測
    速照相後由內政部警政署國道公路警察局第八警察隊善化分
    隊員警逕行製單舉發等情，固有內政部警政署國道公路警察
    局97年6 月23日公警局交字第ZHC067817 號舉發違反道路交
    通管理事件通知單1 份、違規採證照片1 幀及汽（機）車各
    項異動登記書1 紙附卷可稽。
(二)然異議人於99年5 月12日本院調查時到庭陳稱：「該車很早
    就賣給乙○○，在96年5 、6 月間就賣給他三萬五千元，另
    外加上音響一萬五千元，總共五萬元，他說沒有錢，要用分
    期付款，但是只給我一、二萬元。」、「因為他說他欠稅金
    ，不能辦過戶，但是又不斷超速，都被舉發，紅單寄給我後
    我有拿給他繳，當初我們約定96年年底辦理過戶，但是他還
    是遲遲不辦過戶，且很難聯絡上他，97年6 月間我去他的公
    司辦理過戶，他還是說欠稅，沒有錢，我叫他車還給我，但
    是他不還我，他的老闆知道後，就拿錢辦過戶，本件違規時
    尚未辦理過戶，我叫乙○○繳清，他也不理我，所以我就來
    聲明異議。」等語（詳見本院卷第24頁），經核與證人乙○
    ○於本院調查時到庭結證稱：「（問：你是否曾經跟甲○○
    買過一輛車號4917-NU 號自小客車？）是的。」、「（問：
    何時跟他買的？）應該是96年。」、「（問：該車他賣你多
    少錢？）五萬元。」、「（問：該車價金五萬元是否已經付
    清？）已經付清了，在過戶時就付清了。」、「（問：該車
    是過戶前交給你使用，還是在過戶後才交給你使用？）過戶
    前我說要買的時候，甲○○就將該車交給我使用。」、「（
    問：該車從甲○○交給你使用至今，是否均係你在使用？）
    是的，一直到我今年一月報廢之前，都是我在使用。」、「
    （問：該車你使用多久後才過戶？）我大概使用了有半年左
    右，才辦理過戶。」、「（問：97年6 月10日辦理過戶，本
    件違規時間係97年6 月7 日，所以本件違規時之駕駛人應該
    是你？）應該沒有錯。」等語大致相符（詳本院卷第41至42
    頁），足見異議人於本件違規當時雖仍為車籍資料登記之車
    主，然該車於本件違規前已置於證人乙○○支配管領之下，
    且證人乙○○確有於上揭時、地，駕駛上開自小客車行車速
    度超過規定之最高時速而為本件違規事件之實際駕駛人。從
    而，本件違規當時異議人並非該車之實際所有人，亦非前揭
    違規行為之實際駕駛人，依前揭逕行舉發之規定，本件違規
    事件既無證據證明異議人為車輛之實際駕駛人，故異議人自
    非應受歸責之對象至明。
五、綜上所述，本件依調查所得之證據，尚不足以證明本件違規
    行為時，異議人為上開自小客車之所有人，或係實際駕駛人
    ，則移送分機關未予詳查，僅以異議人為車牌號碼4917-NU
    號自小客車車籍登記之所有人即對之逕行裁罰，於法即有未
    合，自應由本院裁定將原處分撤銷，另為異議人不罰之諭知
    ，以資適法。
六、據上論斷，應依道路交通管理處罰條例第87條第2 項，道路
    交通案件處理辦法第20前段，裁定如主文。
中    華    民    國    99    年    6     月    30    日
                  交通法庭法  官  鄭燕璘
以上正本證明與原本無異。
如不服本裁定應於送達後5日內向本院提出抗告狀（應附繕本）
。
                          書記官  蔡明峰
中    華    民    國    99    年    6     月    30    日

司法院資訊處製作；財團法人民間司法改革基金會備份。
